【裁判字號】    99,判,248
【裁判日期】    990311
【裁判案由】    有關人事行政事務
【裁判全文】
最  高  行  政  法  院  判  決
                                       99年度判字第248號
上  訴  人
即原審原告  甲○○
訴訟代理人  羅聖乾  律師
上  訴  人
即原審被告  中央研究院
代  表  人  乙○○
訴訟代理人  李念祖  律師
            劉昌坪  律師
            黃欣欣  律師
上列當事人間有關人事行政事務事件，上訴人對於中華民國97年
1月31日臺北高等行政法院96年度訴更一字第65號判決，提起上
訴，本院判決如下：
    主  文
原判決關於撤銷再復審決定、復審決定、原處分及命上訴人中央
研究院應作成准上訴人甲○○自89年2月1日起升等為副研究員暨
該訴訟費用部分均廢棄。
廢棄部分上訴人甲○○在第一審之訴駁回。
上訴人甲○○之上訴駁回。
廢棄部分第一審及上訴審訴訟費用，及駁回部分上訴審訴訟費用
均由上訴人甲○○負擔。
    理  由
一、上訴人即原審原告甲○○原係上訴人即原審被告中央研究院
    （下稱中研院）調查研究工作室（民國92年更名為調查研究
    專題中心，93年改隸於中研院人文社會科學研究中心，下稱
    調研室）聘任助研究員（嗣於91年8月1日離職），前於88年
    9月間向中研院提出申請續聘及升等為副研究員，經調研室
    先後組成聘審小組、工作委員會審查，並於89年1月20日舉
    行學術諮詢委員會會議，決議通過甲○○申請續聘案，惟不
    通過升等為副研究員案。甲○○不服，依行為時「中央研究
    院研究人員新聘、續聘及升等審議程序作業要點」（下稱作
    業要點）第36點規定提出申訴，經中研院以90年5月17日學
    諮字第902002191號書函予以駁回。甲○○猶不服，提起再
    復審，經公務人員保障暨培訓委員會（下稱保訓會）分別於
    90年4月26日、90年9月14日以90公中一字第02116號函、公
    保字第9004810號函表示聘任研究人員升等通過與否之決定
    ，將影響能否續聘，對其權益影響重大，參照司法院釋字第
    462號解釋意旨，對本件有所不服，應依公務人員保障法所
    定復審、再復審程序提起救濟，並指明該復審案應由總統府
    管轄云云，中研院乃將全案移送總統府，經總統府決定駁回
    甲○○之復審。甲○○仍不服，提起再復審，亦遭保訓會決
    定駁回，遂提起本件行政訴訟。嗣經臺北高等行政法院以92
    年度訴字第428號裁定駁回其訴，甲○○遂提起抗告，經本
    院以96年度裁字第446號裁定廢棄原裁定，發回原審法院更
    為審理，甲○○及中研院均不服原審法院96年度訴更一字第
    65號判決，復分別提起上訴。
二、上訴人甲○○於原審起訴意旨略謂：本件於行政救濟之各階
    段，其請求之基礎事實均屬同一，以中研院應將其升等為副
    研究員為主，並請求損害賠償；依行政訴訟法第7條規定，
    本件追加請求中研院損害賠償或為財產上之給付，因係依法
    得合併請求，中研院不得表示異議，亦無協議先行原則之適
    用，故所追加之訴自應合法。復按其先後擔任中研院之研究
    人員及臺灣大學專任教師，均係公務人員任用法所稱公務人
    員，故調研室就甲○○是否升等副研究員之單方決定，實攸
    關其任研究員之等級資格及敘薪標準等權益，實屬關係甲○
    ○之具有普遍性法定身分或資格取得之行政處分，而該處分
    嚴重影響甲○○之工作權、財產權及精神、身體、人格與名
    譽權之損害，當應負賠償責任，故甲○○提起本件訴訟具有
    訴訟實益。另按中研院之研究人員升等係依中央研究院組織
    法、中央研究院研究所組織規程及作業要點等規定為主要法
    律依據，該等規定係以學術研究作為升等之審查標準，續聘
    與否才以服務工作成績為考量，是以6位專家審查其送審資
    料之評定結果既肯認其已符合升等之標準，依司法院釋字第
    462號解釋意旨，中研院即應尊重並准予升等，又中央研究
    院調查研究工作室研究人員升等審議程序作業辦法（下稱作
    業辦法）第4條規定之標題係「提交審查資料」，而非「評
    量項目」，中研院竟以服務成績評比作為升等之依據，自屬
    於法無據，所為處分自有違誤，應予撤銷。為此請判決將再
    復審決定、復審決定及原處分均撤銷，中研院應准甲○○自
    89年2月1日起升等為副研究員，並賠償新臺幣（下同）4,49
    8,078元，及自89年2月1日起至清償日止，按週年利率5%計
    算之利息等語。
三、上訴人中研院則以：甲○○業已於91年8月1日辭職，依作業
    要點第1條第1項規定，中研院對於非現職研究人員無法重為
    升等之審議，是以，本件請求即欠缺權利保護要件而應予駁
    回。縱得提起本件行政訴訟，然甲○○於起訴時，僅請求撤
    銷再復審決定、復審決定及中研院所為處分，迄93年3月11
    日始追加請求中研院應准其自89年2月1日起升等為副研究員
    ，並賠償2,313,306元及法定遲延利息，惟中研院於接獲甲
    ○○書狀後，已立即表示不同意其訴之追加，其訴之追加部
    分自不合法，而有關請求損害賠償及利息部分，業已罹於國
    家賠償法所規定之2年時效，中研院自得拒絕給付。況有關
    學術升等之審議案件，依作業要點及作業辦法等規定，被審
    查人能否升等涉及其學術研究及日常工作表現，而此為中研
    院所屬各所處最為熟悉，因涉及專業審查之判斷餘地，中研
    院自當尊重各所處之決議，且本件升等涉及工作表現，是職
    掌系爭研究人員升等審議之調研室以甲○○工作表現等作為
    評審項目，自無不合，故中研院所為處分自屬有據，且並無
    違法而應予撤銷之情形等語，資為抗辯。
四、原審斟酌全辯論意旨及調查證據結果，以：(一)本件係據以申
    請事件，是上訴人甲○○於92年1月24日提起本件撤銷訴訟
    時本應併行提起課以義務訴訟，其竟漏未提起課以義務訴訟
    而於93年3月11日始追加該部分之訴訟，但仍無礙於其訴之
    性質之認定，該部分訴訟之追加自屬合法，故課以義務訴訟
    部分係在本件審理範圍內，堪以確定。至賠償訴訟部分（包
    括嗣後金額之追加）並非在本件據以申請事件所衍生之本案
    撤銷訴訟及課以義務訴訟範圍內，且核與行政訴訟法第111
    條第3項各款所列追加訴訟之要件不該當，復經上訴人中研
    院不予同意上訴人甲○○訴之追加，依行政訴訟法第111條
    第1項規定，本件上訴人甲○○請求中研院賠償訴訟部分（
    包括96年12月5日追加賠償金額）自非適法，故該部分之請
    求自應駁回。(二)查作業要點第1條明定「為提昇本院學術研
    究水準，並保障研究人員權益，依本院組織法及研究所組織
    規程，增訂研究人員新聘、續聘及升等審議程序作業要點。
    」，亦即中研院依中央研究院組織法第13條規定制訂研究所
    組織規程，再依研究所組織規程第18條規定制訂作業要點，
    是中研院所屬研究人員升等審議之依據即作業要點係屬基於
    法律授權之法規命令性質，殆無疑義。而調研室所制定之作
    業辦法第1條雖明載「中央研究院調查研究工作室依據本院
    『研究人員新聘、續聘及升等審議程序作業要點』，制定本
    辦法。」字樣，然查其所依據之作業要點係屬法規命令，本
    非法律規定，是作業辦法乏其法律依據，應可確定；且遍查
    中央研究院組織法及研究所組織規程，並無規定明定中研院
    可再度授權更下級之行政機關制定更細節之規定，遑論調研
    室並非中研院之下級行政機關，而係中研院內部所屬單位，
    為中研院所不否認之事實，是調研室並無任何法律權源可制
    定任何法規命令，至為灼然，徵之法律授權明確性原則及說
    明，調研室自行制定之作業辦法自不具法律上之效力，殊不
    能作為中研院所屬研究人員升等審查之依據，自無庸論及甲
    ○○之升等審查是否該當於作業辦法規定之審查項目要件。
    再退萬步言，縱認中研院所稱因甲○○所屬之調研室係採任
    務編組之方式，由各研究所聯合成立，與各研究所及研究所
    籌備處同級云云為可採，然依本件甲○○申請升等時適用之
    作業要點第39條「各所、處應於本作業要點生效後3個月內
    訂定或修訂與本作業要點不相違背之新聘、續聘、升等審議
    程序作業規定，並報院核備；其修訂時亦同。」規定，調研
    室所制定之作業辦法仍應以不違背上開作業要點規定為前提
    ，是作業辦法兼及考量甲○○服務成績項目即列為評量要件
    ，非惟無據，更違反其來源根據之作業要點規定，遑論中研
    院所提作業辦法係於本件升等案之後始新增第5條明訂「評
    審項目及配分標準」，故系爭甲○○升等之審查自仍應依作
    業要點為準，堪以認定。第以本件甲○○升等審議既依作業
    要點第8條、第29條等規定，針對甲○○之學術研究表現，
    由調研室決定之6位匿名審查人予以審查通過，參照司法院
    釋字第462號解釋及本院75年度判字第952號判決意旨，系爭
    各該審查人審查決定之作成既係基於客觀專業知識與學術研
    究成就之考量，在專家判斷之情形，除非有具體之理由，可
    動搖該專業審查之可信度及正確性，否則即應尊重其判斷。
    經查中研院並未提出任何可動搖系爭專業審查之可信度及正
    確性之具體理由及證據，徒以不具法律效力之作業辦法為憑
    ，捨上開6位審查人之審查結論，自有可議，則其以調研室
    學術諮詢委員會之審議決議（即未通過甲○○升等為副研究
    員之提案）為系爭處分之依憑，於法自有未合，甲○○起訴
    指摘，非無理由。從而中研院依據無法律授權之作業辦法規
    定，以系爭甲○○升等審查案先後經調研室聘審小組、工作
    委員會審查及學術諮詢委員會會議決議不予通過為由，所為
    否准甲○○升等為副研究員申請之原處分，殊有違誤，復審
    、再復審決定未察而遞予維持，亦均不無疏漏，甲○○請求
    予以撤銷，即無不合，應予准許，故應由原審法院將原處分
    及復審決定、再復審決定均撤銷，並命中研院應作成准甲○
    ○自89年2月1日起升等為副研究員之處分。
五、本院查：
（一）上訴人甲○○上訴部分：
  1.上訴人上訴意旨略以：因中研院駁回其申請升等之違法處分
    ，致其受有薪資等損害，基於請求權基礎不變而給付情事
    變更，且無礙中研院之訴訟防禦與訴訟進行之情形下，為求
    當事人之實質公平，其依行政訴訟法第7條規定，追加提起
    損害賠償之訴，當屬合法，且依法中研院不得表示異議，詎
    原審法院以上開損害賠償訴訟部分，與行政訴訟法第111條
    第3項各款所列追加訴訟要件不該當，且中研院不同意為由
    ，未詳予記載其理由即遽予駁回甲○○之請求，顯有判決適
    用法規不當及不備理由之違法云云。
  2.按「訴狀送達後，原告不得將原訴變更或追加他訴。但經被
    告同意，或行政法院認為適當者，不在此限。」為行政訴訟
    法第111條第1項所明定；是以，原告對於訴願決定不服向高
    等行政法院提起行政訴訟，於訴狀送達後，若被告不同意且
    行政法院認為不適當者，原告自不得追加他訴。查上訴人甲
    ○○在原審92年度訴字第428號案件審理時，於92年1月24日
    提起撤銷訴訟，嗣於93年3月11日提出書狀追加提起賠償訴
    訟，迨96年12月5日復就賠償訴訟部分追加金額為4,498,078
    元等情，為原審依法認定之事實；原審認賠償訴訟部分（包
    括嗣後金額之追加）並非在本件據以申請事件所衍生之本案
    撤銷訴訟及課以義務訴訟，且中研院不同意該部分之追加，
    核與行政訴訟法第111條第3項各款所列追加訴訟之要件不該
    當，爰將該部分之請求予以駁回，經核自無不合。是上訴人
    甲○○此部分之上訴為無理由，應予駁回。
（二）上訴人中研院部分：
  1.上訴人上訴意旨略以：原審法院認為中研院所屬調研室不得
    本於授權自行訂定作業要點，顯係誤解再授權禁止原則之意
    義，按中研院研究人員之升等審議均由其所屬各所處依作業
    要點第39條規定之授權，自行訂定各所處之升等審議作業要
    點，本件調研室本於授權自行訂定升等審議之作業要點，係
    基於事務性質之需要，且再授權亦無違法律授權之目的，並
    符合國內一般學術之審議程序，自不能認係違反再授權禁止
    原則，故原判決自有適用法規不當之違法。又原審法院一面
    認為研究人員之升等審議應以作業要點為據，而該作業要點
    規定受評審人院內外成績得為參考，更無視本件涉及專業審
    查之判斷餘地，僅得由中研院另為適法處分，復又認為升等
    審議不得考量甲○○之院內外服務成績，且對於其所提出之
    其他重要攻擊防禦方法，均未於判決理由中加以論斷，亦顯
    有判決理由矛盾與不備理由之違法等語。
  2.按「提起行政爭訟，須其爭訟有權利保護必要，即具有爭訟
    之利益為前提，倘對於當事人被侵害之權利或法律上利益，
    縱經審議或審判之結果，亦無從補救，或無法回復其法律上
    之地位或其他利益者，即無進行爭訟而為實質審查之實益。
    」經司法院釋字第546號解釋在案。是以，提起任何訴訟，
    請求法院裁判均應以有權利保護必要為前提，即所請求者有
    依法院判決以實現之必要性及實效性而言；具備權利保護必
    要者，其起訴始有值得權利保護之利益存在。又人民不服行
    政機關之處分，固得提起訴願及行政訴訟，但提起爭訟後行
    政法院判決前，已屬無從補救者，其權利保護要件即不存在
    。苟欠缺權利保護必要之訴之利益，法院應以判決駁回之。
    查本件上訴人甲○○原係中研院聘任助研究員，嗣於91年8
    月1日離職，為原審依法認定之事實。可知，上訴人甲○○
    前於88年9月間向中研院提出申請續聘及升等為副研究員時
    ，仍屬中研院聘任助研究員，其向中研院提出申請升等為副
    研究員，自有其法律上之利益；惟上訴人甲○○業於原審法
    院審理前之91年8月1日離職，縱中研院作成准上訴人甲○○
    升等為副研究員之處分，上訴人甲○○亦無從擔任，即無法
    律上之利益；揆諸首開說明，上訴人甲○○於原審法院審理
    中，即欠缺提起本件訴訟之權利保護要件，原審法院自應以
    上訴人甲○○提起此部分訴訟為無理由，予以駁回。是原審
    判決關於撤銷再復審決定、復審決定、原處分等部分，及關
    於命上訴人中研院應作成准上訴人甲○○自89年2月1日起升
    等為副研究員部分，既有違誤又將影響判決結論，上訴意旨
    雖未指摘此部分違誤，仍應認為有理由；又因本件事證已明
    ，爰將此部分判決廢棄，並駁回此部分上訴人甲○○在第一
    審之訴。
六、據上論結，本件上訴人甲○○之上訴為無理由，上訴人中研
    院之上訴為有理由。依行政訴訟法第255條第1項、第256條
    第1項、第259條第1款、第98條第1項前段，判決如主文。
中    華    民    國    99    年    3     月    11    日
                    最高行政法院第六庭
                        審判長法官  吳  明  鴻
                              法官  廖  宏  明
                              法官  侯  東  昇
                              法官  劉  介  中
                              法官  黃  秋  鴻
以  上  正  本  證  明  與  原  本  無  異
中    華    民    國    99    年    3     月    12    日
                              書記官  吳  玫  瑩


司法院資訊處製作；財團法人民間司法改革基金會備份。
